臺北高等行政法院判決　　　　　　　　　　　　　　　九十二年度訴字第六六八號
　　　　　　　　　　　　　　　.
　　原　　　告　羚登科技實業有限公司
　　代　表　人　甲○○
　　訴訟代理人　楊祺雄律師（兼送達代收人）
　　複 代理 人　賴麗春律師
　　被　　　告　經濟部智慧財產局
　　代　表　人　蔡練生（局長）住同右
　　訴訟代理人　丙○○
　　　　　　　　丁○○兼送達.
　　參　加　人　日商．ＮＴＴ杜可莫股份有限公司
　　代　表　人　乙○○○董事.
　　訴訟代理人　黃闡億律師
　　　　　　　　林志剛律師
　　　　　　　　楊憲祖律師
右當事人間因商標評定事件，原告不服經濟部中華民國九十一年十二月十二日經訴字
第０九一０六一二九五四０號訴願決定，提起行政訴訟，並經本院裁定命參加人獨立
參加被告之訴訟。本院判決如左：
　　主  文
原告之訴駁回。
訴訟費用由原告負擔。
　　事  實
一、事實概要：緣原告之前手台灣綠葉貿易股份有限公司於民國（下同）八十七年十
    月二十九日以「DOCOMO」商標，指定使用於當時商標法施行細則第四十九條所定
    商品及服務分類表第九類之電話機、答錄機、傳真機、對講機、電子交換機、無
    線電話機、電傳打字機、無線電呼叫器等商品，向被告機關之前身經濟部中央標
    準局申請註冊，經該局准列為註冊第八七八三二八號商標（如附圖一，下稱系爭
    商標），迨九十年九月二十八日申請移轉予原告。嗣參加人日商ＮＴＴ杜可莫股
    份有限公司以系爭商標有違註冊時商標法第三十七條第七、十四款之規定，檢據
    如附圖二之商標（下稱據以評定商標），對之申請評定，經被告審查，依前揭商
    標法第三十七條第七款之規定，以九十一年九月十七日中台評字第Ｈ九一○一一
    一號商標評定書為系爭商標之註冊應為無效之處分。原告不服，提起訴願，經遭
    駁回，遂向本院提起本件行政訴訟。
二、兩造聲明：
　(一)原告聲明求為判決：訴願決定及原處分均撤銷。
　(二)被告及參加人聲明求為判決：駁回原告之訴。
三、兩造之爭點：
    據以評定商標是否為著名商標？系爭商標之申請註冊是否因與據以評定商標近似
    ，而有致公眾混淆誤認之虞？
甲、原告主張之理由：
一、系爭商標註冊時商標法第三十七條第七款規定：「商標圖樣有相同或近似於他人
    著名之商標或標章，有致公眾混淆誤認之虞者，不得申請註冊」。此條款之適用
    係針對以不公平競爭為目的，非出於自創而抄襲他人已使用之著名商標申請註冊
    ，並有使公眾誤信之虞者，旨在杜絕剽竊襲用他人商標或標章冀圖註冊之僥倖歪
    風，以建立正常之商標秩序。至於實際判定商標是否有違此條款之規定時，不得
    單就當事人任一方之主張做出主觀恣意之評斷，必須就二造主張之事證施以客觀
    標準之檢驗，始為合法妥適，如考量商標在市面上使用之時點、實際使用之業務
    範圍、消費者是否有同時接觸二商標致生混淆誤認之可能，以及著名商標享有知
    名度之地域等問題。
二、原告系爭商標之申請註冊及使用均早於參加人之據以評定商標在我國申請註冊之
    時間（即八十九年十月廿一日）；而系爭註冊第八七八三二八號「DOCOMO」商標
    乃八十七年十月廿九日申請註冊，八十九年一月一日獲准註冊，此有商標公報暨
    系爭商標註冊證在卷可稽，毋庸贅證。此外，系爭商標之使用亦早於參加人據以
    評定商標在我國申請註冊之時間，謹舉下列使用資料以證：
  (一)系爭商標原註冊人「台灣綠葉貿易股份有限公司」八十九年七月六日所簽訂授權
    「沛信實業有限公司」使用「DOCOMO」商標之授權契約書，以及「沛信實業有限
    公司」於八十九年七月十六日委任原告向交通部電信總局辦理「DOCOMO」電話機
    之型式認證相關事項委任書。
  (二)中華電信股份有限公司電信研究所及台灣電子檢驗中心所出具之「有線電話無線
    主副機」、「來話顯示電話機」、「電話用器具秘錄器」商品之各項檢驗報告。
  (三)交通部電信總局核發之「來話顯示電話機」、「低功率無線電話機」商品之電信
    終端設備審定證明、中華電信股份有限公司電信研究所核發之系爭「DOCOMO」商
    標使用之「具來話顯示功能電話機」商品之電信終端設備審定證明及通知書函。
三、據以評定商標並未在我國享有知名度，即使其為日本之著名商標亦與本案之論斷
    無涉：
  (一)依前揭商標法施行細則第三十一條第一項之規定所謂著名之商標或標章，指有客
    觀證據足以認定該商標或標章已廣為相關事業或消費者所普遍認知者。又依被告
    機關所編「著名商標或標章認定要點」第九點可知，商標或標章之使用證據，應
    有其圖樣及日期之標示或得以辨識其使用之圖樣及日期之佐證資料，並不以國內
    為限，但於國外所為之證據資料，仍須以國內相關消費者得否知悉為判斷。
  (二)參加人所提出據以評定商標使用之資料，尚不足以證明該商標在我國領域內已達
    著名之程度：
  1.參加人九十一年四月二十六日評定申請書附件四、附件五及附件九之參加人營業
    範圍及相關介紹等資料所顯示之時間，均晚於系爭商標之申請日八十七年十月廿
    九日，其中部分甚至較系爭商標註冊日八十九年一月一日為晚，是據以評定商標
    斷無可能於系爭商標申請註冊前既已建立相當之知名度。況且該等公司簡介僅係
    參加人公司內部之資料，與據以評定商標是否有對外使用並享有知名度無關。
  2.參加人評定申請書附件六之「報紙廣告」、附件七之「電視廣告」及附件八之「
    報紙統計資料及報導」等，均係參加人在其本國（日本）所為，我國消費者並無
    從知悉。衡諸前開著名商標或標章認定要點第九點所揭「但於國外所為之證據資
    料，仍須以國內相關事業或消費者得否知悉為判斷」，故參加人尚須提出進一步
    之證據以說明其所提出之該等國外所為之證據確已為我國相關事業與消費者所知
    悉。
  3.參加人評定申請書附件十之「世界多國之註冊資料」中，除在其本國日本之註冊
    時間較系爭商標之註冊時間為早，在法國與系爭商標之註冊時間相當之外，在其
    他國家之註冊時間皆晚於系爭商標之註冊時間，故該等資料不僅不能證明據以評
    定商標於系爭商標申請註冊之際已為著名商標，且因在各國註冊之事實僅係靜態
    權利之取得，並非商標之使用，故亦無法據之證明據以評定商標因使用而獲致之
    知名度。
  4.此外，究其註冊資料可見，參加人據以評定商標主打之市場僅參加人之本國日本
    及歐洲地區，至於台灣地區，參加人顯然並無挹注資金加以經營之用心。此由參
    加人在我國申請之註冊第一五一六七六號服務標章遲於八十九年十月廿一日（原
    告系爭商標申請日八十七年十月廿九日之後兩年）才提出申請可證。而對於一個
    事實上並不打算經營台灣市場，又長期放任權利睡眠之外國廠商，本國主管機關
    實無保護其權利之必要。
  5.參加人評定申請書附件十一之「日本有名商標集」所選錄之有名商標享譽之地區
    為日本，並非我國，是無法據該等資料證明我國消費者亦知悉據以評定商標之信
    譽。
  6.參加人評定申請書附件十二之「股票上市報導」全係英文之報導，若非熟諳英語
    之財經專業人士誠無法解讀。因之一般消費者並無接觸到之可能，故該等資料亦
    無法用以證明據以評定商標之知名度。
  7.參加人於評定申請書附件十三「研討會」資料第三點結論中自認日本之無線通訊
    自成一系統，無法邁入國際市場。此事實益顯示據以評定商標之使用確有其地域
    限制，換言之，可得知悉據以評定商標之人非但侷限於少數精通相關電信之專業
    人士，日本以外其他國家之消費者根本無由知悉據以評定商標之存在。
  8.參加人評定申請附件十四之「報紙報導」、附件十五之「期刊、論文」，以及附
    件十六與十七之「網路搜尋資料」，不僅數量有限且時間晚於系爭商標之申請日
    ，故均不足為證明據以評定商標著名之論據。
  9.參加人評定申請書附件十八即參加人所販售之行動電話資料（NTT DoCoMo
    Annual Report 2000）則明白顯示該參加人僅係提供系統服務之業者，其為了推
    展業務所附帶販售之行動電話皆係他人之品牌，參加人本身並無生產行動電話。
    再者，況且該等資料所標示之日期皆在系爭商標註冊之後，是無法據該等資料對
    系爭商標主張權利之理甚明。
  (三)綜上，參加人前所提出之證據資料，若非日期在系爭商標申請日（甚至註冊日）
    之後，即為我國消費者不易得知的國外使用資料，以之作為佐證據以評定商標知
    名度之證據，證據力顯然不足，乃被告機關未予詳察，貿然加以採認，訴願決定
    機關復續以維持，是原處分與訴願決定俱有違法，而應予撤銷。
四、被告所為原告系爭商標之註冊應為無效之評定，其理由乃認定據以評定標章在系
    爭商標申請註冊日即八十七年十月廿九日前已廣為國內相關事業或消費者普遍認
    知，而其所依據之證據，依原處分書觀之，主要有三，茲針對原處分所持理由論
    述於次：
(一)原處分書第三頁第八行稱「從申請人（即本件參加人）於我國、德國、日本等世
    界多國取得註冊觀之，其銷售範圍應遍及世界多國」，惟觀諸參加人於評定程序
    所提附件十所示，參加人在各國申請註冊之商標除在日本本國以外，時間最早者
    為在法國提出申請之八十八年一月八日，晚於系爭商標申請日八十七年十月廿九
    日。又其在我國國內遲至八十九年十月一日始申請註冊，更晚於系爭商標申請日
    近兩年，試問如何由此認定據以評定標章在世界各國於八十七年十月廿九日前已
    廣為銷售？
(二)原處分書第九行以下稱「由於申請人（即本件參加人）在其本國日本多年持續不
    斷地廣告、宣傳及促銷據爭標章，使得該標章所表彰之信譽已廣為日本相關事業
    或消費者所普遍認知，其知名度獲編列為日本著名商標」，惟觀諸參加人於評定
    程序所提附件十一「日本有名商標集」係西元二○○一年十一月所編，相較於系
    爭商標申請日八十七年十月廿九日晚了三年之久。
(三)原處分書末七行稱「早於系爭商標八十七年十月廿九日申請註冊之前，國內知名
    報紙，例如工商時報、中國時報等，亦相繼報導申請人（即本件參加人）公司及
    其產品之相關訊息」，惟查：
  1.觀諸所憑證據即參加人於評定程序提出之附件十四，其中僅有區區三則報導（即
    八十七年九月廿三日工商時報、八十一年十月廿三日中國時報、八十七年十月十
    三日工商時報）之日期早於系爭商標申請日八十七年十月廿九日，惟其內容一則
    為報導日本首相之兄長之醜聞，二則係報導參加人股票上市。「著名商標或標章
    認定要點」第三點明定「判斷相關事業或消費者，係以商標或標章所使用商品或
    服務之交易範圍為準」，據以評定商標如參加人所稱係於通信業務領域著名，而
    股票上市與政治醜聞之新聞因係批露於財經版面，資訊的取得者主要是財經領域
    人士或股票投資人，此二則新聞均非一般通訊業者所採取之行銷方式，資訊之接
    受者亦不一定是通訊器材或通訊服務之消費族群，因此，參加人所提附件十四並
    不足以證明據以評定商標已足為其交易範圍之事業或消費者認知。
  2.另觀參加人於評定程序所提附件十五「國家圖書館有關評定人之相關期刊、論文
    一覽表」乃引國家圖書館期刊目錄檢索結果，擬證明參加人在國內已被列為雜誌
    、期刊之評論對象，但觀其上所示，最早之文章係刊於八十八年六月，足徵參加
    人據以評定商標於八十八年六月前，顯未為國內相關人士所知悉，而不具為文報
    導之價值。又參加人於評定程序所提附件十六「評定人與和信電訊合作之網路搜
    尋資料」顯示，參加人與和信電訊係西元二○○○年十一月三十日始宣佈結盟合
    作。
  3.綜上，依參加人所提舉證均無法反映據以評定商標在系爭商標申請日前已達國內
    相關事業或消費者所普遍認知之程度。
五、原告系爭商標指定使用之電話機、答錄機、傳真機、對講機、電子交換機、無線
    電話機、電傳打字機、無線電呼叫器等商品，與參加人據以評定商標在其本國實
    際上所經營之通訊業務等服務，二者本質上已有所別，復基於通訊系統之差異，
    參加人之通訊系統並無法使用原告所提供之商品。職是，在我國消費者並無機會
    同時接觸原告與參加人之商品或服務之情況下，被告機關率爾以電話機商品與通
    訊服務具關聯性，即認定系爭商標之註冊會造成我國消費者對上述兩商標所表彰
    之商品來源或產製主體發生混淆誤認，殊嫌速斷。
六、以下茲就準備程序中被告與參加人之陳述加以說明：
(一)被告稱，依「著名商標或標章認定要點」第六點規定，國內、外之報章、雜誌，
    及在國內、外註冊之文件，本得作為認定之依據，不以在國內使用或註冊為必要
    。實則，同要點第七點固然明示著名商標或標章之認定，不以在我國註冊、申請
    註冊或使用為前提要件，但同要點第九點但書亦明定，於國外所為之證據資料，
    仍須以國內相關事業或消費者得否知悉為斷。誠如前述，觀諸參加人所提與被告
    所引據之資料，使用時間點在系爭商標申請日八十七年十月廿九日前之資料寥寥
    無幾，何足據以論斷其在國外所為之證據資料，為國內相關事業得以知悉？
(二)參加人稱，依系爭商品之特性，其在日本國內之廣泛廣告與行銷資料，已足使我
    國國內之消費者或相關事業所認知，況參加人於評定程序所提附件十三所示之研
    討會，係在八十七年六月舉辦，有產、官、學各界參加，由參加人進行報告說明
    ，足見參加人已在國內具有知名度。然，如同該要點第九點所示，在國外所為之
    證據資料，必須是國內相關事業或消費者得以知悉者方可為著名商標認定之憑據
    。而國內相關事業或消費者是否得以知悉，並非由參加人或被告主觀認定，其必
    須提出相當之證據以佐證說明。據以評定商標在國外所為之使用或得使少數國內
    相關事業或消費者知悉，惟所謂國內相關事業或消費者得以知悉，並非僅以少數
    幾人知悉為已足，否則如何堪稱前揭商標法第三十七條第七款所定之「國內相關
    事業或消費者得以知悉」？參加人於評定程序所提附件十三之研討會固然舉行在
    八十七年十月廿九日前，但顯然並未引起相關事業或消費者之注意，否則參加人
    所為之國家圖書館期刊論文檢索所得之結果（即評定程序附件十五），應該是自
    該研討會後，就有專文討論，然而其檢索之結果，最早討論到參加人之文章竟遲
    至八十八年六月才出現，距離該研討會之時間已有一年，顯見該研討會並未引起
    國內相關事業或消費者對據以評定商標之注意或興趣。由此可見，參加人所舉證
    均不足反映據以評定商標之使用已達著名商標之程度。
七、據上論結，系爭註冊第八七八三二八號「DOCOMO」商標並無註冊時商標法第三十
    七條第七款規定之違法事由，被告以極不充分之證據作成違法之原處分，其認事
    用法顯有疏漏。
乙、被告主張之理由：
一、商標之註冊違反第三十七條之規定者，利害關係人得申請商標主管機關評定其註
    冊為無效，為系爭商標註冊時商標法第五十二條第一項所明定。又依同法第七十
    七之一條第二款商標評定案件適用註冊時之規定，本件被評定之註冊八七八三二
    八號商標係於八十九年一月一日核准註冊，其商標之評定核應適用八十六年五月
    七日修正，八十七年十一月一日公布施行之商標法，合先敘明。
二、商標圖樣「相同或近似於他人著名之商標或標章，有致公眾混淆誤認之虞者」，
    不得申請註冊，為本件商標註冊時商標法第三十七條項第七款所明定。又所稱「
    著名之商標或標章」，係指有客觀證據足以認定該商標或標章已廣為相關事業或
    消費者所普遍認知者而言，復為同法施行細則第三十一條第一項所明定。所謂「
    有致公眾混淆誤認之虞者」，係指商標或標章有使一般消費者對其所表彰之商品
    來源或產製主體發生混淆誤信之虞而言。查本件系爭註冊第八七八三二八號「
    DOCOMO」商標圖樣，與參加人據以評定之外文「DoCoMo」商標圖樣相較，二者均
    由相同之外文「DOCOMO」、「DoCoMo」所構成，僅字母「O」有大小寫之別，異
    時異地隔離觀察，客觀上易使一般消費者對二造商標所表彰之商品來源或產製主
    體產生聯想而致混同誤認之虞，應屬構成近似之商標。
三、又參加人據以評定之「DoCoMo」商標係早於西元一九九二年由日本國營電信業者
    NTT 所分出之法人，據以評定商標外文除為其公司名稱之特取部分外，亦早先以
    之廣泛使用於其所產製之行動電話、呼叫器、PHS電話等商品及衛星通訊等服務
    ，迄今約十年之歷史。且從參加人於我國、德國、日本等世界多國取得註冊觀之
    ，其銷售範圍應遍及世界多國。由於參加人在其本國日本多年持續不斷地廣告、
    宣傳及促銷據以評定商標，使得該商標所表彰之信譽已廣為日本相關事業或消費
    者所普遍認知，其知名度獲編列為日本著名商標。此外，早於系爭商標八十七年
    十月二十九日申請註冊之前，國內知名報紙，例如工商時報、中國時報等，亦相
    繼報導參加人公司及其產品之相關訊息。綜合據以評定商標長久、廣泛地的使用
    與銷售，以及我國與日本地理位置相近，且貿易往來極為頻繁等因素，據以評定
    商標所表彰之信譽及品質，於系爭商標八十七年十月二十九日申請註冊之前，應
    已廣為國內相關事業或消費者所普遍認知，堪認為一著名商標，凡此有參加人檢
    送之世界多國註冊資料影本、據以評定商標廣告宣傳、相關報導、公司簡介等相
    關證據資料影本附卷可稽。從而在據以評定「DoCoMo」商標極具知名度的情況下
    ，原告以相同之外文「DOCOMO」作為本件商標圖樣申請註冊，且指定使用於與據
    以評定商標商品及服務屬類似或極具關聯性之電話機、答錄機、傳真機、對講機
    、電子交換機等商品，客觀上自有使消費者對二造商標所表彰之商品來源或產製
    主體產生聯想而發生混淆誤認之虞，揆諸前述規定與說明，應有首揭法條規定之
    適用。
丙、參加人主張之理由：
一、參加人同意追認林志剛律師於本件商標評定程序所為之一切代理行為。
二、據以評定商標在系爭商標申請註冊日前已屬著名商標：
    綜觀原告起訴理由，無非主張國外之證據資料及標示日期晚於系爭商標申請註冊
    日之證據，不得做為證明據以評定商標在我國內為著名商標之證據，惟查：
  (一)商標評定案件適用註冊時之規定，九十一年五月二十九日修正之商標法第七十七
    條之一第二款定有明文，本件商標評定係於九十一年九月十七日作成，應適用上
    開規定。系爭商標於八十九年一月一日核准註冊，其評定核應適用八十六年五月
    七日修正，八十七年十一月一日公布施行之商標法，合先敘明。
  (二)商標圖樣「相同或近似於他人著名之商標或標章，有致公眾混淆誤認之虞者」，
    不得申請註冊，為本件系爭商標註冊時商標法第三十七條第七款所明定。又所稱
    「著名之商標或標章」，係指有客觀證據足以認定該商標或標章已廣為相關事業
    或消費者所普遍認知者而言，復為當時商標法施行細則第三十一條第一項所明定
    。
  (三)關於著名商標之認定，有系爭商標註冊時「著名商標或標章認定要點」（八十八
    年三月九日（八八）智商九八０字第二０四五九五號公告）可供依循，該要點第
    七點規定：「商標或標章之使用證據，應有其圖樣及日期之標示或得以辨識其使
    用之圖樣及日期的佐證資料，並不以國內為限。但國外所為之證據資料，仍須以
    國內相關公眾得否知悉為判斷。」。
  (四)鑒於日本與我國為亞洲地區鄰近國家，商業資訊傳播迅速、人民觀光、商旅往來
    頻繁，兩地的商品及流行資訊交流也極為快速與廣泛（請參考鈞院八十九年訴字
    第七九四號及九十年訴字第三七六六號判決），且審酌據以評定商標所使用之行
    動電話等通訊產品及服務在當時乃發展極為快速之熱門產業（如參證一：「知識
    獵人，出兵了！興高采烈投資ｅ時代」專文所載：「1998到2000年的世界行動通
    訊產業景氣中，．．．日本的大哥大業者NTTDoCoMo等，同步受到世界資金的追
    逐。」），而日本又為科技先進國家，所產製之各項電氣、通訊產品每每引起我
    國業者及消費者之注意，加上參加人公司在系爭商標申請註冊當時已是日本最大
    的行動電話公司，參加人公司所提供之行動電話等通訊產品及服務自會受到國內
    相關業者及消費者之密切注意。
  (五)考量前開事實，依日期標示在系爭商標申請註冊日前（即八十七年十月二十九日
    前）或事實發生在該日前之證據資料，足以證明據以評定商標在系爭商標申請註
    冊日前已屬著名商標：
　1.參加人曾在商品之推廣及行銷廣告上投入大量金錢及費用，例如西元一九九五年
    至一九九六年在日本讀賣新聞上刊登四十七則半版或全版廣告。
  2.參加人於西元一九九二年成立，為日本電話電報株式會社（ＮＴＴ）之子公司，
    經營多樣性的通訊服務，業務領域涵蓋行動電話、PHS電話、呼叫器、特殊用途
    電話（船舶與飛行器）、衛星行動通訊及銷售各種手機、車用電話與呼叫器，由
    於參加人承襲其母公司之優良技術，加上具創新性之服務，深受青少年及上班族
    群之喜愛，營運狀況優異，西元一九九六年營業收入（operating revenues）已
    達一兆二千億日圓以上，一九九八年更高達二兆六千億日圓以上，在系爭商標申
    請註冊當時已是日本最大的行動電話公司，在當時已佔有日本行動電話巿場百分
    之五十六點六，至八十七年九月底過去一年來顧客成長一倍，已達二千零七十萬
    人，以日本科技產業在全世界之領先地位，參加人公司所提供之行動電話等通訊
    產品及服務自會受到國內相關業者及消費者之密切注意，且據以評定之「DoCoMo
    」商標又為參加人公司名稱特取部分，據以評定之「DoCoMo」商標於當時應已
    普遍為國內相關業者及消費者所認識。
  3.參加人於西元一九九二年即開始使用據以評定之「DoCoMo」商標，於西元一九九
    四年二月二十八日已在日本獲准註冊「DoCoMo」商標。
  4.參加人公司之相關新聞常為日本各大報紙所報導，如西元一九九二至一九九八年
    間之朝日新聞及日本多家英文報紙之報導，可見參加人公司具有高知名度。
  5.參加人公司並聘請廣末涼子、織田裕二等在台灣亦極知名之藝人為其代言，於西
    元一九九六年至一九九八年間拍攝多支電視廣告，喜愛該知名藝人之台灣消費者
    當早已經由衛星電視、有線電視、網路或於台灣發行之日文雜誌等間接得知據以
    評定商標之存在。
  6.台灣報紙亦曾大幅報導參加人股票上巿之新聞，如中國時報八十七年十月二十三
    日「日本DoCoMo股票上巿行情大好」報導及工商時報八十七年十月十三日「全球
    最大規模IPO顯身手」報導，報導中記載參加人公司股票之上巿被稱為「本世紀
    最後的大規模上巿」，預期海內外集資可達二兆一千三百億日圓，並說明參加人
    公司股價所以如此高的原因係因目前正臨全面多媒體時代，而參加人公司擁有這
    方面高度的技術力及收益性。由此顯見我國新聞媒體相當重視參加人公司之動向
    ，相關業界及消費者則經由此類報導而得以知悉參加人公司及其所有之「DoCoMo
    」商標之存在。
  7.八十七年六月二日至六月六日曾由台灣區電機電子工業同業公會舉辦「日本行動
    通信系統與其多媒體網路架構研討會」，邀請參加人公司經營企劃部部長等人主
    講相關議題，可見參加人公司在日本發展行動電話等通訊產品及服務之成功經驗
    ，受到我國相關業者所重視。
  8.據以評定之「DoCoMo」商標取自參加人公司名稱特取部分，為日文「」之
    音譯，意為「到處都是」，易使人留下深刻印象。
  9.綜合上開各項事實及證據，台灣地區之相關業者及消費者在系爭商標申請註冊當
    時應已普遍知悉據以評定商標之存在，是以據以評定商標應符合前揭商標法第三
    十七條第七款所稱之著名商標。
三、原告主張系爭商標之申請、註冊及使用均早於參加人之「DoCoMo」商標在我國申
    請註冊之時間云云，惟查系爭商標註冊時商標法第三十七條第七款所稱之著名商
    標或標章，不以在我國註冊者為前提，有前述「著名商標或標章認定要點」可供
    參照。參加人早於西元一九九二年即開始使用「DoCoMo」商標，雖參加人所有之
    我國註冊第一五八七一六號「DoCoMo」商標註冊日期晚於系爭商標，惟並不影響
    系爭商標符合修正前商標法第三十七條第七款規定之情形。
四、原告主張評定申請書附件十三「研討會」資料第三點結論中自認日本之無線通訊
    自成一系統，無法邁入國際巿場。此事實益顯示據以評定商標之使用確有其地域
    限制云云，惟查，西元二０００年台灣和信電訊與參加人公司結盟合作，參加人
    公司提供豐富的無線上網發展經驗以及領先全球的第三代行動通訊技術與服務，
    有評定理由書附件十六網路搜尋資料足以證明，顯見參加人公司之技術與服務得
    應用於他國，原告之主張實不可採。
五、兩造商標構成近似，查系爭註冊第八七八三二八號「DOCOMO」商標圖樣，與據以
    評定之「DoCoMo」商標圖樣相較，二者均係由單純之外文「DOCOMO」所構成，僅
    其中之字母「O」有大小寫之別，異時異地隔離觀察，客觀上易使一般消費者對
    其所表彰之商品來源或產製主體產生聯想而致混同誤認之虞，應屬構成近似之商
    標。
六、兩造商標間有致公眾混淆誤認之虞：
　　原告主張兩造商標使用之商品及服務本質不同，通訊系統有別，我國消費者並無
    機會同時接觸原告與參加人之商品或服務，質疑原處分認定二商標間有混淆誤認
    之虞，殊嫌速斷云云，惟查，關於判斷二商標間有無混淆誤認之虞，有現行「『
    混淆誤認虞』審查基準」可供參考，主要判斷因素包括商標是否近似暨其近似之
    程度、商品或服務是否類似暨其類似之程度等，經查：
  (一)兩造商標極為近似：
　　如前所述，兩造商標圖樣僅其中之字母「O」有大小寫之別，客觀上易使一般消
    費者對其所表彰之商品來源或產製主體產生聯想而致混同誤認之虞。
  (二)兩造商標使用之商品或服務性質極為類似：
　　據以評定之「DoCoMo」商標使用於參加人提供之各項通訊服務，及產製之行動電
    話，系爭商標則指定使用於電話機、答錄機、傳真機、對講機、電子交換機、無
    線電話機、電傳打字機、無線電呼叫器等商品，二者在用途、功能、行銷管道與
    場所、買受人、原材料、產製者或其他因素上具有共同或關聯之處，依一般社會
    通念及巿場交易情形，易使一般商品購買人誤認系爭商標商品來自參加人公司或
    與參加人公司有關聯之來源。
七、據以評定之「DoCoMo」商標取自參加人公司名稱特取部分，為日文「」之
    音譯，意為「到處都是」，系爭商標圖樣與之僅有字母「O」大小寫之別，原告
    前手以之申請註冊，實難謂為巧合，顯有抄襲之嫌。
八、綜上所述，系爭商標應有該商標註冊時商標法第三十七條第七款之適用，原處分
    及訴願決定並無違法或不當，懇請鈞院明鑒，依法駁回原告之訴。
　　理  由
壹、程序方面：
　　按「代理權有欠缺之訴訟代理人，在下級審所為之訴訟行為，經當事人本人在上
    級審承認者，溯及於行為時發生效力。本件原審廢棄第一審判決駁回上訴人之訴
    ，係以代理起訴之某甲無代理權為理由，茲上訴人既對於原判決提起第三審上訴
    ，即已承認某甲之訴訟行為，自不得以起訴時代理權有欠缺，即認其訴為不合法
    。」「按於能力、法定代理權或訴訟所必要之允許有欠缺之人所為之訴訟行為，
    經取得能力之本人，取得法定代理權或允許權之人，法定代理人或允許權人之承
    認，溯及於行為時發生效力，民事訴訟法第四十八條定有明文。其目的在避免已
    施行之訴訟程序歸於徒勞。該承認不論為明示或默示，均溯及於行為時發生效力
    。」最高法院二十八年上字第一一三一號、八十三年台上字七七三號判例著有明
    文。又民事訴訟法第四十八條有關事後追認之規定於訴訟代理之欠缺準用之（民
    事訴訟法第七十五條第二項參照）。而上開民事訴訟法第四十八條、第七十五條
    之規定，於行政訴訟亦均準用之（行政訴訟法第二十八條、第五十六條）。基於
    同一法理，行政程序代理權有欠缺之人所為之行政程序行為，非不可於事後之行
    政救濟程序，由本人或其合法委任之代理人以明示或默示之方法加以追認，而均
    溯及於行為時發生效力。本件參加人於最初申請評定時，固僅係由其代理人提出
    先前之概括委任書影本，依行政程序法第二十四條第四項規定，其於最初申請評
    定時之代理權固有欠缺，惟因其於事後依本院裁定獨立參加本件被告之行政訴訟
    時，已就此具體個案提出經公證及認證之委任書（附本院卷），由合法委任之代
    理人就實體事項為答辯之主張，並於本院審理時承認先前評定程序之行為，揆諸
    前開說明，無異由其代理人默示及明示承認先前評定程序之行為，自應認溯及於
    申請評定時發生效力，原有之欠缺應視為業已補正，合先敘明。
貳、實體方面：
一、按商標圖樣「相同或近似於他人著名之商標或標章，有致公眾混淆誤認之虞者」
    ，不得申請註冊，為系爭商標註冊時商標法第三十七條第七款所明定。而衡酌商
    標圖樣是否近似，以具有普通知識經驗之購買人，於購買時施以普通所用之注意
    ，有無混同誤認之虞判斷之，同法施行細則第十五條第一項定有明文。又所稱著
    名之商標或標章，指有客觀證據足以認定該商標或標章已廣為相關事業或消費者
    所普遍認知者。復為同法施行細則第三十一條第一項所明定。而所謂「有致公眾
    混淆誤認之虞者」，係指有使一般消費者對該申請註冊商標或標章所表彰之商品
    、服務來源或產製、營業主體與該著名商標或標章所表彰者產生混淆誤信之虞而
    言，其認定應綜合該著名商標之著名程度、商標圖樣近似程度、商標圖樣是否具
    有創意、商標所指定使用商品之相關及類似程度（關連性）、商品銷售網路或販
    賣陳列之處所、購買人對商品種類、價格及其性質之注意程度，及二商標各自使
    用情形等因素判斷之。故本款之適用不須與著名之商標或標章所表彰之商品、服
    務同一或類似，該著名商標亦不以已經在國內外註冊為必要，只要相同或近似於
    他人先行使用之著名商標或標章，且有致公眾混淆誤認之虞，即足當之。
二、本件被告機關略以系爭註冊第八七八三二八號「DOCOMO」商標圖樣，與參加人據
    以評定之「DoCoMo」商標圖樣相較，二者均由相同之外文「DOCOMO」所構成，應
    屬構成近似之商標；又參加人據以評定商標外文「DoCoMo」除為其公司名稱特取
    部分外，亦早以之廣泛使用於其所產製之行動電話、呼叫器、PHS電話等商品及
    衛星通訊等服務，其所表彰之信譽及品質，於系爭商標八十七年十月二十九日申
    請註冊之前，應已廣為國內相關事業或消費者所普遍認知，堪認為一著名標章，
    是原告以相同之外文「DOCOMO」作為系爭商標圖樣申請註冊，且指定使用於性質
    類似或極具關聯性之電話機、答錄機、傳真機、對講機、電子交換機、無線電話
    機、電傳打字機、無線電呼叫器等商品，客觀上自有使消費者對兩商標所表彰之
    商品來源或產製主體產生聯想而發生混淆誤認之虞，應有首揭法條規定之適用，
    乃為系爭商標之註冊應為無效之處分，至於其是否另有違反同法條第十四款之規
    定，自無庸審究。原告不服，循序提起訴願及行政訴訟，主張綜觀參加人所檢送
    之證據資料，或其日期在系爭商標申請註冊日之後，或為我國消費者不易得知之
    國外使用資料，尚不足以證明據以評定商標在我國領域內已成為著名商標，且系
    爭商標之申請註冊及使用均早於據以評定商標在我國申請註冊之時間，又系爭商
    標指定使用之電話機、答錄機、傳真機、對講機、電子交換機、無線電話機、電
    傳打字機、無線電呼叫器等商品，與參加人據以評定商標在其本國實際上所經營
    之通訊業務等服務，二者本質上已有所別，復基於通訊系統之差異，參加人之通
    訊系統並無法使用原告所提供之商品。職是，在我國消費者並無機會同時接觸原
    告與參加人之商品或服務之情況下，被告率爾以電話機商品與通訊服務具關聯性
    ，即認定系爭商標之註冊會造成我國消費者對上述兩商標所表彰之商品來源或產
    製主體發生混淆誤認，殊嫌速斷云云。
三、本院查：
  (一)系爭註冊第八七八三二八號「DOCOMO」商標圖樣，與參加人據以評定之「DoCoMo
    」商標圖樣相較，二者均係由單純之外文「DOCOMO」所構成，僅其中之英文字母
    「O」有大小寫之別，幾乎完全相同，異時異地隔離觀察，客觀上易使一般消費
    者對其所表彰之商品來源或產製主體產生聯想而致混同誤認之虞，應屬構成近似
    之商標，此為兩造所不爭。
  (二)又參加人日商ＮＴＴ杜可莫股份有限公司（NTT DoCoMo,Inc.）係於西元一九九
    二年由日本電話電報股份有限公司 (NTT)所分出之子公司，經營多樣性的通訊業
    務，業務領域涵蓋行動電話、PHS電話、呼叫器、特殊用途電話（船舶與飛行器
    ）、衛星行動通訊及銷售各種手機、車用電話與呼叫器，據以評定商標外文「
    DoCoMo」除為其公司名稱特取部分外，早於西元一九九二年即以之作為商標於日
    本申請註冊，並陸續於我國、法國、德國、北愛爾蘭、挪威、西班牙、紐西蘭及
    澳洲等世界多國申准註冊，廣泛使用於其所產製之行動電話、呼叫器、PHS電話
    等商品及衛星通訊等服務，經由多年持續不斷地廣告宣傳促銷，該商標所表彰之
    信譽早已廣為日本相關事業或消費者所普遍認知，於八十七年六月二日至六月六
    日並曾由台灣區電機電子工業同業公會舉辦「日本行動通信系統與其多媒體網路
    架構研討會」，邀請參加人公司經營企劃部部長等人來台主講相關議題，而國內
    知名傳播媒體，例如工商時報、中國時報等，亦相繼報導參加人公司及其產品之
    相關訊息，復經由衛星電視、有線電視、網路及於台灣發行之日文雜誌等媒介傳
    播，再加上我國與日本地理位置相近，人民觀光、商旅經貿往來頻繁，兩地的商
    品及流行資訊交流極為快速與廣泛，以及行動電話等通訊產品及服務為當時發展
    極為快速之熱門產業等因素，據以評定商標所表彰之信譽及品質，於系爭商標八
    十七年十月二十九日申請註冊之前，難謂非廣為國內相關事業或消費者所普遍認
    知，而達著名之程度，凡此有參加人檢送之公司簡介及相關報導、世界多國註冊
    資料、西元一九九五、一九九六年日本報紙廣告、西元一九九六、一九九七及一
    九九八年日本電視廣告資料、西元一九九二年至一九九八年日本各大報相關報導
    及統計資料、八十七年九月二十三日、十月十三日國內之工商時報及八十七年十
    月二十三日之中國時報、研討會報告摘要、網路搜尋資料等相關書證影本附原處
    分卷（證物袋）可稽。
  (三)依上開證據資料顯示，參加人曾在商品之推廣及行銷廣告上投入大量金錢及費用
    ，例如西元一九九五年至一九九六年在日本讀賣新聞上刊登四十七則半版或全版
    廣告（見原申請評定書附件六），西元一九九六年營業收入已達一兆二千億日圓
    以上，一九九八年更高達二兆六千億日圓以上（見原申請評定書附件九：參加人
    公司二○○○年年報第三頁），在系爭商標申請註冊當時已是日本最大的行動電
    話公司（見原申請評定書附件十二：八十七年十月二十三日之中國時報），已佔
    有日本行動電話巿場百分之五十六點六，至八十七年九月底過去一年來顧客成長
    一倍，已達二千零七十萬人（見原申請評定書附件十二：八十七年十月十三日之
    工商時報），故參加人公司之相關新聞常為日本各大報紙所報導，如西元一九九
    二至一九九八年間之朝日新聞及日本多家英文報紙之報導（見原申請評定書附件
    八）；參加人公司並聘請廣末涼子、織田裕二等知名之藝人為其代言，於西元一
    九九六年至一九九八年間拍攝多支電視廣告，喜愛該知名藝人之台灣消費者當早
    已經由衛星電視、有線電視、網路或於台灣發行之日文雜誌等間接得知據以評定
    商標之存在（見原申請評定書附件十七）。參以日本係科技產業先進國家，參加
    人公司所提供之行動電話等通訊產品及服務自會受到國內相關業者及消費者之密
    切注意，且據以評定之「DoCoMo」商標又為參加人公司名稱特取部分，據以評定
    之「DoCoMo」商標於當時應已普遍為國內相關業者及消費者所認識。
  (四)我國報紙亦曾大幅報導參加人股票上巿之新聞，如中國時報八十七年十月二十三
    日「日本DoCoMo股票上巿行情大好」報導及工商時報八十七年十月十三日「全球
    最大規模IPO顯身手」報導，報導中記載參加人公司股票之上巿被稱為「本世紀
    最後的大規模上巿」，預期海內外集資可達二兆一千三百億日圓，並說明參加人
    公司股價所以如此高的原因係目前正臨全面多媒體時代，而參加人公司擁有這方
    面高度的技術力及收益性。由此可見我國新聞媒體相當重視參加人公司之動向，
    相關業界及消費者則經由此類報導而得以知悉參加人公司及其所有之「DoCoMo
    」商標之存在。另於八十七年六月二日至六月六日曾由台灣區電機電子工業同業
    公會舉辦「日本行動通信系統與其多媒體網路架構研討會」，邀請參加人公司經
    營企劃部部長等人來台主講相關議題，計有四場研討會，每場約七十人參加（見
    原申請評定書附件十三），可見參加人公司在日本發展行動電話等通訊產品及服
    務之成功經驗，受到我國相關業者所重視。參諸據以評定之「DoCoMo」商標取自
    參加人公司名稱特取部分，為日文「」之音譯，意為「到處都是」，易使
    人留下深刻印象。綜合上開各項事實及證據，台灣地區之相關業者及消費者在系
    爭商標申請註冊當時應已普遍知悉據以評定商標之存在，故據以評定商標應符合
    前揭商標法第三十七條第七款所稱之著名商標。
  (五)至於參加人於二○○二年一月二十二日在我國國家圖書館期刊論文網路檢索所得
    之結果顯示，國內討論據以評定商標服務或商品之文章，已累計七十八篇，最早
    為八十八年六月等情（見原申請評定書附件十五），依一般經驗法則，某商標著
    名後，通常會有大量文章加以論述，故這些文章之出現適足以證明據以評定商標
    在八十八年六月以前，在我國境內已經具有相當知名度。又原申請評定書附件十
    一之「日本有名商標集」將據以評定商標選錄為有名商標，亦係據以評定商標著
    名後之結果，自難因該商標選集係於二○○一年出版，即否定據以評定商標先前
    經長期使用所累積之知名度。另原告主張系爭商標之申請、註冊及使用均早於參
    加人之「DoCoMo」商標在我國申請註冊之時間云云，惟查系爭商標註冊時商標法
    第三十七條第七款所稱之著名商標或標章，不以在我國註冊者為前提。參加人既
    早於西元一九九二年即開始使用「DoCoMo」商標而臻著名，則雖其所有之我國註
    冊第一五八七一六號「DoCoMo」商標註冊日期晚於系爭商標，惟其仍得據以評定
    系爭商標有前揭商標法第三十七條第七款規定之適用。
  (六)兩造商標既然幾乎完全相同，據以評定之「DoCoMo」商標又取自參加人公司名稱
    特取部分，為日文「」之音譯，極易與參加人公司產生聯想，且據以評定
    之「DoCoMo」商標使用於參加人提供之各項通訊服務，及產製之行動電話，系爭
    商標則指定使用於電話機、答錄機、傳真機、對講機、電子交換機、無線電話機
    、電傳打字機、無線電呼叫器等商品，二者在用途、功能、行銷管道與場所、買
    受人、原材料、產製者或其他因素上具有共同或關聯之處，依一般社會通念及巿
    場交易情形，自易使一般商品購買人誤認系爭商標商品出自參加人公司或與參加
    人公司有關聯之來源。
  (七)至於原告主張評定申請書附件十三「研討會」資料中第三點結論自認日本之無線
    通訊自成一系統，無法邁入國際巿場，顯示據以評定商標之使用確有其地域限制
    云云，惟查，西元二０００年台灣和信電訊公司與參加人公司結盟合作，由參加
    人公司提供其無線上網發展經驗以及領先全球的第三代行動通訊技術與服務，有
    評定申請書附件十六網路搜尋資料可稽，足見參加人公司之技術與服務得應用於
    其他國家，原告之主張實不可採。且縱使基於通訊系統之差異，我國消費者暫無
    機會同時接觸原告與參加人之商品或服務，但據以評定商標之商品或服務，仍可
    能透過各種媒體之傳播，為我國境內相關事業或消費者所知悉，並因系爭商標商
    品之行銷，而使渠等誤會兩者係出於同源（以為系爭商標商品係參加人公司為開
    拓國際市場所產製之商品）或其來源有所關聯（以為原告公司係參加人公司在台
    灣投資設立或為其他形式之關係企業），故被告認系爭商標之申請註冊，因與據
    以評定商標近似，而有致公眾混淆誤認之虞，並無違誤。
四、綜上所述，被告以系爭商標之申請註冊有首揭法條規定之適用，乃為評定系爭商
    標之註冊應為無效之處分，認事用法並無不合，訴願決定予以維持，亦無違誤，
    原告起訴意旨，仍執前詞及個人主觀之見解，請求撤銷訴願決定及原處分，為無
    理由，應予駁回。
據上論結，本件原告之訴為無理由，爰依行政訴訟法第九十八條第三項前段，判決如
主文。
中　　華　　民　　國　　九十三　　　年　　　七　　　月　　　二十二　　　日
                                  臺北高等行政法院  第二庭
                                            審判長  法  官　姜素娥
      　　　　　　　　　　　　　　　　　　　　      法　官　吳東都
      　　　　　　　　　　　　　　　　　　　　      法　官　林文舟
右為正本係照原本作成。
如不服本判決，應於送達後二十日內，向本院提出上訴狀並表明上訴理由，如於本判
決宣示後送達前提起上訴者，應於判決送達後二十日內補提上訴理由書（須按他造人
數附繕本）。
中　　華　　民　　國　　九十三　　　年　　　七　　　月　　　二十二　　　日
                                                    書記官  余淑芬
